---
title: "Bases de datos relacionales"
output: 
  learnr::tutorial:
    progressive: true
    allow_skip: true
    language: es
runtime: shiny_prerendered
---

```{r setup, include=FALSE}
library(learnr)
library(learnrhash)
library(gradethis)
tutorial_options(
  # el código que corre en un ejercicio se cancela a los 30 segundos
  exercise.timelimit = 30, 
  # usa gradethis para evaluar ejercicios
  exercise.checker = gradethis::grade_learnr
  )
knitr::opts_chunk$set(echo = FALSE)
```



## Introducción

Los datos relacionales son múltiples tablas de datos, ya que sus relaciones, y no solo los conjuntos de datos individuales, son importantes.
La mayoría de las veces, para el análisis de datos no se involucra una única tabla de datos. Lo típico es que tengas muchas tablas que debes combinar para responder a tus preguntas de interés.

Todas las otras relaciones se construyen sobre esta idea simple: las relaciones entre tres o más tablas son siempre una propiedad de las relaciones entre cada par. 
Para trabajar con datos relacionales necesitas verbos que funcionen con pares de tablas. Existen tres familias de verbos diseñadas para trabajar con datos relacionales:

Uniones de transformación (del inglés mutating joins), que agregan nuevas variables a un data frame a partir de las observaciones coincidentes en otra tabla.

Uniones de filtro (del inglés filtering joins), que filtran observaciones en un data frame con base en si coinciden o no con una observación de otra tabla.

Operaciones de conjuntos (del inglés set operations), que tratan las observaciones como elementos de un conjunto.

El lugar más común para encontrar datos relacionales es en un sistema relacional de administración de bases de datos (Relational Data Base Management System en inglés), un concepto que abarca casi todas las bases de datos modernas. Si has usado una base de datos con anterioridad, casi seguramente fue SQL. Si es así, los conceptos de este capítulo debiesen ser familiares, aunque su expresión en dplyr es un poco distinta. En términos generales, dplyr es un poco más fácil de usar que SQLes, ya que dplyr se especializa en el análisis de datos: facilita las operaciones habituales, a expensas de dificultar otras que no se requieren a menudo para el análisis de datos.

## Datos de vuelos

### Ejercicio
Primero carguemos los paquetes que vamos a necesitar:
```{r load-package, exercise = TRUE}
library(tidyverse)
library(datos)
```


Usaremos datos sobre vuelos desde y hacia Nueva York para aprender sobre datos relacionales1. El paquete datos contiene cinco tibbles que utilizaremos para este propósito: aerolineas, aeropuertos, aviones y clima, que se relacionan con la tabla vuelos (que se usó en el capítulo sobre transformación de datos):

Mostrar la tabla de aerolíneas:

```{r aerolineas, exercise=TRUE, exercise.lines = 1}

```

```{r aerolineas-hint}
aerolineas
```
Mostrar la tabla de aeropuertos:

```{r aeropuertos, exercise=TRUE, exercise.lines = 1}

```

```{r aeropuertos-hint}
aeropuertos
```

Mostrar la tabla aviones:
```{r aviones, exercise=TRUE, exercise.lines = 1}

```

```{r aviones-hint}
aviones
```

Mostrar la tabla clima:
```{r clima, exercise=TRUE, exercise.lines = 1}

```

```{r clima-hint}
clima
```


Mostrar la tabla vuelos:

```{r vuelos, exercise=TRUE, exercise.lines = 1}

```

```{r vuelos-hint}
vuelos
```


### Quiz
En estos datos:

vuelos se connecta con aviones a través de la variable codigo_cola.

vuelos se conecta con aerolineas a través de la variable codigo_carrier.

vuelos se conecta con aeropuertos de dos formas: a través de las variables origen y destino.

vuelos se conecta con clima a través de las variables origen (la ubicación), anio, mes, dia y hora (el horario).


Con respecto a lo anterior, responder:

```{r quiz}
quiz(
  question("Imagina que necesitas dibujar (aproximadamente) la ruta que cada avión vuela desde su origen hasta el destino. ¿Qué variables necesitarías? ¿Qué tablas necesitarías combinar?",
    answer("La variables que se necesitan son origen, destino, codigo_aeropuerto, y las tablas que se necesitan son vuerlo y aeropuertos", correct = TRUE),
    answer("La variables que se necesitan son destino, codigo_cola, codigo_carrier, y las tablas que se necesitan son avione y aeropuertos"),
    answer("La variables que se necesitan son origen, codigo_cola, codigo_carrier, y las tablas que se necesitan son aviones, aerolineas y aeropuertos"),
    answer("La variables que se necesitan son codigo_cola, codigo_carrier, y las tablas que se necesitan son aerolineas y aeropuertos"),
    incorrect="Respuesta incorrecta. Recuerda que necesitas el origen y el destino.",
  correct="Respuesta correcta.",
  allow_retry=TRUE,
  random_answer_order=TRUE
  ),
  question("Olvidamos dibujar la relación entre clima y aeropuertos. ¿Cuál es la relación y cómo debería aparecer en el diagrama?",
    answer("aeropuertos se conecta con clima a través de la variable codigo_aeropuerto.", correct = TRUE),
    answer("aeropuertos se conecta con clima a través de la variable anio."),
    answer("clima se conecta con aeropuerto a través de la variable origen (la ubicación)."),
    answer("aeropuertos se conecta con clima a través de las variables origen (la ubicación)."),
    incorrect="Respuesta incorrecta. Recuerda que necesitas el codigo del aeropuerto.",
    correct="Respuesta correcta.",
    allow_retry=TRUE,
    random_answer_order=TRUE
  ),
   question("clima únicamente contiene información de los aeropuertos de origen (Nueva York). Si incluyera registros para todos los aeropuertos de EEUU, ¿qué relación tendría con vuelos?",
    answer("Además de las variables con las cuales se conecta agregaría destino", correct = TRUE),
    answer("No habría alguna relación"),
    answer("Vuelo se conecta con clima de la misma manera, sin modificación alguna."),
    incorrect="Respuesta incorrecta. Recuerda que agregas otras ciudades.",
    correct="Respuesta correcta.",
    allow_retry=TRUE,
    random_answer_order=TRUE
  ),
  question("Sabemos que hay días “especiales” en el año y pocas personas suelen volar en ellos. ¿Cómo se representarían en un data frame? ¿Cuáles serían las claves primarias de esa tabla? ¿Cómo se conectaría con la tabla de vuelos?",
    answer("Una tabla que contenga la fecha de los días especiales (dia, mes, anio), día especial (Navidad, año nuevo, otros), el origen y el destino. La clave primaria sería la fecha. Y vuelo se conecta con dias especiales a través de las variables mes, dia, origen y destino, y con clima.", correct = TRUE),
    answer("Una tabla que contenga la fecha de los días especiales (dia, mes) y el origen. La clave primaria sería la fecha. Y vuelo se conecta con dias especiales a través de las variables mes, dia "),
    answer("Una tabla que contenga el número de personas que viajaron ese día y el destino. La clave primaria sería la fecha. Y vuelo se conecta con dias especiales a través de las variables  mes, dia"),
    incorrect="Respuesta incorrecta. Recuerda que se debe saber las personas que viajaron un dia especial",
    correct="Respuesta correcta.",
    allow_retry=TRUE,
    random_answer_order=TRUE)
)
```

## Claves

Las variables usadas para conectar cada par de variables se llaman claves (del inglés key). Una clave es una variable (o un conjunto de variables) que identifican de manera única una observación.

Existen dos tipos de claves:

Una *clave primaria* identifica únicamente una observación en su propia tabla. Por ejemplo, aviones$codigo_cola es una clave primaria, ya que identifica de manera única cada avión en la tabla aviones.

Una *clave foránea* únicamente identifica una observación en otra tabla. Por ejemplo, vuelos$codigo_cola es una clave foránea, ya que aparece en la tabla vuelos, en la que une cada vuelo con un único avión.

Una variable puede ser clave primaria y clave foránea a la vez. Por ejemplo, origen es parte de la clave primaria clima y también una clave foránea de aeropuertos.

Una vez que identificas las claves primarias en tus tablas, es una buena práctica verificar que identifican de forma única cada observación. Una forma de hacerlo es usar count() con las claves primarias y buscar las entradas con n mayor a uno:

El siguiente codigo, obtiene la clave primaria de aviones:

```{r cp_aviones, exercise = TRUE}
aviones %>%
  count(codigo_cola) %>%
  filter(n > 1)
```

El siguiente codigo, obtiene uan supuesta clave primaria de clima:
```{r cp_clima, exercise = TRUE}
clima %>%
  count(anio, mes, dia, hora, origen) %>%
  filter(n > 1)
```

A veces una tabla puede no tener una clave primaria explícita: cada fila es una observación, pero no existe una combinación de variables que la identifique de forma confiable. Por ejemplo, ¿cuál es la clave primaria en la tabla vuelos? Quizás pienses que podría ser la fecha más el vuelo o el código de cola, pero ninguna de esas variables es única:

Veamos lo dicho anteriormente en el siguiente código
```{r kp_vuelos, exercise = TRUE}
vuelos %>%
  count(anio, mes, dia, vuelo) %>%
  filter(n > 1)
```

```{r kp_vuelos_cod_cola, exercise = TRUE}
vuelos %>%
  count(anio, mes, dia, codigo_cola) %>%
  filter(n > 1)
```

 Si una tabla no tiene una clave primaria, a veces es útil incluir una con mutate() y row_number() (número de fila). Eso simplifica hacer coincidir observaciones una vez que haz hecho algunos filtros y quieres volver a verificar con los datos originales. Esto se llama clave subrogada.

Una clave primaria y su correspondiente clave foránea en otra tabla forman una relación. Las relaciones son típicamente uno-a-muchos. Por ejemplo, cada vuelo tiene un avión, pero cada avión tiene muchos vuelos. En otros datos, ocasionalmente verás relaciones uno-a-uno. Puedes pensar esto como un caso especial de uno-a-muchos. 


### Ejercicios
Agrega una clave subrogada a vuelos.

```{r clave_subrogada_vuelos, exercise = TRUE}
vuelos%>%
  ___(id = ___()) %>%
  ___(id, everything())
```

```{r clave_subrogada_vuelos-hint-1}
vuelos%>%
  mutate(id = ___()) %>%
  ___(id, everything())
```

```{r clave_subrogada_vuelos-hint-2}
vuelos%>%
  mutate(id = row_number()) %>%
  ___(id, everything())
```


```{r clave_subrogada_vuelos-hint-3}
vuelos%>%
  mutate(id = row_number()) %>%
  select(id, everything())
```

```{r clave_subrogada_vuelos-solution}
vuelos%>%
  mutate(id = row_number()) %>%
  select(id, everything())
```

```{r clave_subrogada_vuelos-check}
grade_result(
  pass_if(~ identical(as.numeric(.result[1,3]), 1) & identical(as.numeric(.result[1,6]),515), "El primer vuelo del primero de enero fue programado para las 5:15"),
  fail_if(~ identical(as.numeric(.result[1,3]), 2), "Chequeando 2 no tiene sentido en este caso, modificá la opción para generar un chequeo más realista."),
  fail_if(~ TRUE, "Casi! Usa otras funciones para que sea de manera correcta"))
```

### Cuestionario
Dados los siguientes conjutos de datos que se obtienen corriendo los siguiente códigos.
```{r identificar_clave, exercise=TRUE}

bateadores %>%
  count(id_jugador) %>%
  filter(n > 1)

nombres %>%
  count(nombre,anio) %>%
  filter(n > 1)

atmosfera %>%
  count(latitud, longitud, anio, mes) %>%
  filter(n > 1)

vehiculos %>%
  count(id) %>%
  filter(n > 1)

diamantes %>%
  count(corte, color) %>%
  filter(n > 1)
```




```{r  clave, echo=FALSE}
  question("Con respecto a los resultados anteriores, identifica las claves en los siguientes conjuntos de datos, eligiendo la opción correcta:",
    answer("En bateadores corresponde a  id_jugador", correct = TRUE),
    answer("En nombres corresponde a la clave compuesta nombre y anio", correct = TRUE),
    answer("En atmósfera corresponde a la clave compuesta latitud, longitud, anio y mes", correct = TRUE),
    answer("En vehículos corresponde a id", correct = TRUE),
    answer("En diamantes corresponde a la clave compuesta de corte y color"),
    incorrect="Respuesta incorrecta. Diamantes no tiene clave ya que no podemos identificar alguna observación ques sea de  única identificación ni en la composición de la clave .",
  correct="Respuesta correcta.",
  allow_retry=TRUE,
  random_answer_order=TRUE
  )
```
